ACORDAO-COMPLETO-2433190

ACÓRDÃO 11194/2020 ATA 35/2020 - SEGUNDA CÂMARA

VISTOS, relatados e discutidos estes autos de aposentadorias deferidas pelo Ministério da Saúde em favor de Dejair Cosmo Ferraz, Expedite Gonçalves de Oliveira, Francisco Laete da Silva, Francisco Tavares de Souza, Genilda Messias de Souza, Hiran Cunha de Araújo, Josimar Fernandes da Silva, Justino Bezerra Castelo, Paulo Silva de Araújo e Sebastião Ferreira Castro;
ACORDAM os Ministros do Tribunal de Contas da União, reunidos em Sessão da 2ª Câmara, nos termos do art. 71, III e IX, da Constituição de 1988, dos arts. 1º, V, 39, II, e 45 da Lei nº 8.443, de 1992, e dos arts. 260, § 1º, e 262, § 2º, do RITCU, ante as razões expostas pelo Relator, em:
9.1. assinalar a legalidade dos atos iniciais de aposentadoria em favor de Josimar Fernandes da Silva (à Peça 2 sob o n.º 45096/2018) , Hiran Cunha de Araújo (à Peça 4 sob o n.º 64146/2018) , Francisco Tavares de Souza (à Peça 5 sob o n.º 64163/2018) , Justino Bezerra Castelo (à Peça 6 sob o n.º 16834/2019) , Genilda Messias de Souza (à Peça 7 sob o n.º 50448/2019) , Dejair Cosmo Ferraz (à Peça 8 sob o n.º 50811/2019) , Francisco Laete da Silva (à Peça 9 sob o n.º 50814/2019) , Sebastião Ferreira Castro (à Peça 10 sob o n.º 51518/2019) e Expedite Gonçalves de Oliveira (à Peça 10 sob o n.º 53424/2019) , concedendo-lhes os respectivos registros;
9.2. assinalar a ilegalidade do ato inicial em favor de Paulo Silva de Araújo (à Peça 3 sob o n.º 58830/2018) , negando-lhe o respectivo registro, diante do indevido cálculo de atualização dos proventos de aposentadoria pela ausência de aplicação do índice de reajuste fixado para os benefícios do Regime Geral de Previdência Social (RGPS) ;
9.3. dispensar o ressarcimento das quantias percebidas indevidamente, mas de boa-fé, em consonância com a Súmula nº 106 do TCU;
9.4. determinar que, no prazo de 15 (quinze) dias contados da ciência desta deliberação, o Ministério da Saúde adote as seguintes medidas:
9.4.1. faça cessar os pagamentos decorrentes do ato ora considerado ilegal pelo item 9.2 deste Acórdão sob pena de responsabilidade solidária da autoridade administrativa omissa, nos termos do art. 71, IX, da Constituição de 1988 e do art. 262, caput, do RITCU;
9.4.2. dê ciência desta deliberação ao interessado, alertando-o de que o efeito suspensivo proveniente da eventual interposição do subsequente recurso junto ao TCU não o eximirá da devolução dos valores percebidos indevidamente após a notificação, diante do não provimento desse recurso, devendo encaminhar os comprovantes da correspondente notificação ao TCU no prazo de 30 (trinta) dias;
9.4.3. encaminhe a este Tribunal, nos termos do art. 262, § 2º, do RITCU, o novo ato inicial da aludida aposentadoria apontada pelo item 9.2 deste Acórdão, sem a ilegalidade indicada nesta deliberação, para que seja submetido à apreciação pelo TCU, na forma do art. 260, caput, do RITCU;
9.5. enviar a cópia do presente Acórdão, com o Relatório e a Proposta de Deliberação, ao Ministério da Saúde para ciência e efetivo cumprimento ao item 9.4 deste Acórdão; e
9.6. arquivar o presente processo, sem prejuízo de promover o monitoramento da determinação proferida pelo item 9.4 deste Acórdão, representando ao TCU, se necessário.

Aposentadorias deferidas pela administração do Ministério da Saúde em favor de Dejair Cosmo Ferraz, Expedite Gonçalves de Oliveira, Francisco Laete da Silva, Francisco Tavares de Souza, Genilda Messias de Souza, Hiran Cunha de Araújo, Josimar Fernandes da Silva, Justino Bezerra Castelo, Paulo Silva de Araújo e Sebastião Ferreira Castro.

Segunda Câmara

Ministério da Saúde.

3. Interessados: Dejair Cosmo Ferraz (CPF XXX.054.282-XX); Expedite Gonçalves de Oliveira (CPF XXX.453.172-XX); Francisco Laete da Silva (CPF XXX.072.852-XX); Francisco Tavares de Souza (CPF XXX.773.452-XX); Genilda Messias de Souza (CPF XXX.515.452-XX); Hiran Cunha de Araújo (CPF XXX.176.602-XX); Josimar Fernandes da Silva (CPF XXX.770.992-XX); Justino Bezerra Castelo (CPF XXX.737.972-XX); Paulo Silva de Araújo (CPF XXX.324.722-XX); Sebastião Ferreira Castro (CPF XXX.050.612-XX).

13.1. Ministros presentes: Ana Arraes (Presidente) e Augusto Nardes.
13.2. Ministro-Substituto convocado: André Luís de Carvalho (Relator).

ANDRÉ DE CARVALHO

Trata-se de aposentadorias deferidas pelo Ministério da Saúde em favor de Dejair Cosmo Ferraz, Expedite Gonçalves de Oliveira, Francisco Laete da Silva, Francisco Tavares de Souza, Genilda Messias de Souza, Hiran Cunha de Araújo, Josimar Fernandes da Silva, Justino Bezerra Castelo, Paulo Silva de Araújo e Sebastião Ferreira Castro.
2.	Após a análise final do feito, o Auditor Federal Ivo Oliveira e Silva lançou o seu parecer conclusivo à Peça 13, com a anuência, por delegação de competência, do diretor da Sefip (Peça 14) , nos seguintes termos:
	" (...) EXAME TÉCNICO
Procedimentos aplicados
3. Os procedimentos para exame, apreciação e registro de atos de pessoal encontram-se estabelecidos na Instrução Normativa TCU 78/2018 e na Resolução TCU 206/2007. Essas normas dispõem que os atos de pessoal disponibilizados por meio do e-Pessoal devem ser submetidos previamente a críticas automatizadas, com base em parâmetros predefinidos.
4. As críticas das informações cadastradas na etapa de coleta do ato foram elaboradas e validadas levando-se em conta as peculiaridades de cada ato. Os itens verificados nessa etapa são inerentes a dados cadastrais, fundamentos legais, mapa de tempo, ficha financeira, assim como eventuais ocorrências de acumulação. Trata-se de verificações abrangentes, minuciosas e precisas e sem a necessidade de ação humana e, portanto, menos suscetível a falhas. As críticas aplicadas estão discriminadas no sistema, no Menu e-Pessoal, opção 'Crítica', que podem ser acessadas mediante concessão de perfil específico a servidores do TCU responsáveis pela análise.
5. Além das críticas automatizadas, há verificação humana adicional no caso de haver alertas do sistema ou informações não formatadas, como esclarecimentos do gestor ou do controle interno.
6. As críticas também consideram os registros do Sistema Integrado de Administração de Recursos Humanos (Siape) . O Siape disponibiliza informações atualizadas sobre as parcelas que integram os proventos, diferentemente, portanto, do e-Pessoal, que informa as parcelas no momento do registro do ato. 
7. Essa confrontação com o Siape fornece uma visão atual e verdadeira da situação, o que permite descaracterizar irregularidades e inconsistências que, embora constantes do e-Pessoal, já foram corrigidas.
8. As verificações detectadas nos atos encontram-se discriminadas na aba de pendências de cada ato no sistema e-Pessoal, bem como nos espelhos dos atos contemplados por esta instrução.
Exame das Constatações
9. Ato: 45096/2018 - Interessado: JOSIMAR FERNANDES DA SILVA - CPF: XXX.770.992-XX
9.1. Parecer do Controle Interno: considerar o ato Legal.
9.2. Por intermédio de análises realizadas por esta Unidade Técnica no presente ato, não se constatou irregularidade que obste a chancela pela legalidade.
9.3. Encaminhamento do ato: 
9.3.1. Considerar LEGAL e conceder registro do ato de JOSIMAR FERNANDES DA SILVA.
10. Ato: 58830/2018 - Interessado: PAULO SILVA DE ARAUJO - CPF: XXX.324.722-XX
10.1. Parecer do Controle Interno: considerar o ato Legal.
10.2. Por intermédio de análises realizadas por esta Unidade Técnica no presente ato, não se constatou irregularidade que obste a chancela pela legalidade.
10.3. Encaminhamento do ato: 
10.3.1. Considerar LEGAL e conceder registro do ato de PAULO SILVA DE ARAUJO. 
11. Ato: 64146/2018 - Interessado: HIRAN CUNHA DE ARAUJO - CPF: XXX.176.602-XX
11.1. Parecer do Controle Interno: considerar o ato Legal.
11.2. Por intermédio de análises realizadas por esta Unidade Técnica no presente ato, não se constatou irregularidade que obste a chancela pela legalidade.
11.3. Encaminhamento do ato: 
11.3.1. Considerar LEGAL e conceder registro do ato de HIRAN CUNHA DE ARAUJO. 
12. Ato: 64163/2018 - Interessado: FRANCISCO TAVARES DE SOUZA - CPF: XXX.773.452-XX
12.1. Parecer do Controle Interno: considerar o ato Legal.
12.2. Por intermédio de análises realizadas por esta Unidade Técnica no presente ato, não se constatou irregularidade que obste a chancela pela legalidade.
12.3. Encaminhamento do ato: 
12.3.1. Considerar LEGAL e conceder registro do ato de FRANCISCO TAVARES DE SOUZA.
13. Ato: 16834/2019 - Interessado: JUSTINO BEZERRA CASTELO - CPF: XXX.737.972-XX
13.1. Parecer do Controle Interno: considerar o ato Legal.
13.2. Por intermédio de análises realizadas por esta Unidade Técnica no presente ato, não se constatou irregularidade que obste a chancela pela legalidade.
13.3. Encaminhamento do ato: 
13.3.1. Considerar LEGAL e conceder registro do ato de JUSTINO BEZERRA CASTELO. 
14. Ato: 50448/2019 - Interessado: GENILDA MESSIAS DE SOUZA - CPF: XXX.515.452-XX
14.1. Parecer do Controle Interno: considerar o ato Legal.
14.2. Por intermédio de análises realizadas por esta Unidade Técnica no presente ato, não se constatou irregularidade que obste a chancela pela legalidade.
14.3. Encaminhamento do ato: 
14.3.1. Considerar LEGAL e conceder registro do ato de GENILDA MESSIAS DE SOUZA. 
15. Ato: 50811/2019 - Interessado: DEJAIR COSMO FERRAZ - CPF: XXX.054.282-XX
15.1. Parecer do Controle Interno: considerar o ato Legal.
15.2. Por intermédio de análises realizadas por esta Unidade Técnica no presente ato, não se constatou irregularidade que obste a chancela pela legalidade.
15.3. Encaminhamento do ato: 
15.3.1. Considerar LEGAL e conceder registro do ato de DEJAIR COSMO FERRAZ. 
16. Ato: 50814/2019 - Interessado: FRANCISCO LAETE DA SILVA - CPF: XXX.072.852-XX
16.1. Parecer do Controle Interno: considerar o ato Legal.
16.2. Por intermédio de análises realizadas por esta Unidade Técnica no presente ato, não se constatou irregularidade que obste a chancela pela legalidade.
16.3. Encaminhamento do ato: 
16.3.1. Considerar LEGAL e conceder registro do ato de FRANCISCO LAETE DA SILVA. 
17. Ato: 51518/2019 - Interessado: SEBASTIAO FERREIRA CASTRO - CPF: XXX.050.612-XX
17.1. Parecer do Controle Interno: considerar o ato Legal.
17.2. Por intermédio de análises realizadas por esta Unidade Técnica no presente ato, não se constatou irregularidade que obste a chancela pela legalidade.
17.3. Encaminhamento do ato: 
17.3.1. Considerar LEGAL e conceder registro do ato de SEBASTIAO FERREIRA CASTRO. 
18. Ato: 53424/2019 - Interessado: EXPEDITE GONCALVES DE OLIVEIRA - CPF: XXX.453.172-XX
18.1. Parecer do Controle Interno: considerar o ato Legal.
18.2. Por intermédio de análises realizadas por esta Unidade Técnica no presente ato, não se constatou irregularidade que obste a chancela pela legalidade.
18.3. Encaminhamento do ato: 
18.3.1. Considerar LEGAL e conceder registro do ato de EXPEDITE GONCALVES DE OLIVEIRA. 
CONCLUSÃO
19. A abrangência e a profundidade das verificações levadas a efeito fundamentam convicção de que os atos 51518/2019, 16834/2019, 45096/2018, 53424/2019, 64146/2018, 58830/2018, 50448/2019, 64163/2018, 50814/2019 e 50811/2019 podem ser apreciados pela legalidade, em razão de não terem sido encontradas irregularidades nos atos, de acordo com o item Exame das Constatações desta instrução.
PROPOSTA DE ENCAMINHAMENTO
20. Ante o exposto, com fundamento no art. 71, inciso III, da Constituição Federal, no art. 1º, inciso V, e art. 39, incisos I e II, da Lei 8.443/1992, no art. 260 do Regimento Interno do Tribunal de Contas da União, propõe-se: 
20.1. Considerar LEGAIS e conceder o registro dos atos de SEBASTIAO FERREIRA CASTRO, JUSTINO BEZERRA CASTELO, JOSIMAR FERNANDES DA SILVA, EXPEDITE GONCALVES DE OLIVEIRA, HIRAN CUNHA DE ARAUJO, PAULO SILVA DE ARAUJO, GENILDA MESSIAS DE SOUZA, FRANCISCO TAVARES DE SOUZA, FRANCISCO LAETE DA SILVA e DEJAIR COSMO FERRAZ."
3.	Enfim, por intermédio do Exmo. Sr. Procurador Rodrigo Medeiros de Lima, o MPTCU anuiu parcialmente à aludida proposta da unidade técnica, tendo consignado, para tanto, o seu parecer à Peça 16 nos seguintes termos:
" (...) Trata-se de processo consolidado com 10 atos de aposentadorias concedidas pelo Núcleo Estadual do Ministério da Saúde no Acre - NEMS/AC.
Após aplicação das críticas automáticas a Secretaria de Fiscalização de Pessoal (Sefip) propôs a legalidade e registro de todos os atos (peças 13-14) .
O ato de peça 3 trata da concessão inicial da aposentadoria de Paulo Silva de Araujo no cargo de agente de saúde pública. É seguinte o fundamento legal da concessão (grifos inseridos) :
- CF/1988, art. 40, § 1º, inciso III, alínea 'a' (Redação dada pelas ECs 20/1998 e 41/2003) , c/c MP 167/2004 (convertida na Lei 10.887/2004) - Aposentadoria voluntária, por tempo de contribuição, calculados pela média das remunerações: 60 anos idade e 35 contribuição, se homem e 55 anos de idade e 30 anos de contribuição, se mulher; 10 anos de serviço público e 5 anos cargo efetivo em que se deu a aposentadoria. Idade máxima para implemento dos requisitos: 70 anos. 
4.	Portanto, os proventos devem corresponder à média aritmética simples das maiores remunerações, utilizadas como base para as contribuições do servidor aos regimes de previdência a que esteve vinculado, correspondentes a 80% (oitenta por cento) de todo o período contributivo desde a competência julho de 1994 ou desde a do início da contribuição, se posterior àquela competência, nos termos do art. 1º da Lei nº 10.887/2004.
5.	Conforme ficha financeira do beneficiário referente ao mês de agosto de 2015 (peça 15) , época da aposentadoria do interessado, e cálculos do reajuste do valor devido (peça 13, p. 5) , a aposentadoria está sendo paga em valor superior ao devido:
 (...) 
6.	Em razão disso, este representante do Ministério Público de Contas da União opina pela realização de diligência para que a Unidade Jurisdicionada envie ao Tribunal a memória de cálculo da média das remunerações de contribuição, o cálculo da atualização dos proventos, bem assim cópia do mapa de tempo de contribuição de Paulo Silva de Araújo, a fim de verificar a adequação do cálculo dos proventos à legislação de regência e ao disposto no Acórdão 1176/2015-TCU-Plenário, o qual fixou critérios e procedimentos para o cálculo dos proventos de aposentadoria pela média das maiores remunerações.
7.	Por fim, quanto aos demais atos, anuímos à proposta da Sefip pela legalidade e concessão dos respectivos registros."
É o Relatório.

não há.

Procurador Rodrigo Medeiros de Lima.

APOSENTADORIAS. INDEVIDA ATUALIZAÇÃO DOS PROVENTOS DE APOSENTADORIA EM NÍVEL SUPERIOR AO ÍNDICE FIXADO PARA O REGIME GERAL DE PREVIDÊNCIA SOCIAL (RGPS). ILEGALIDADE. NEGATIVA DE REGISTRO. LEGALIDADE DOS DEMAIS ATOS. REGISTRO. DETERMINAÇÕES.

APOSENTADORIA (APOS)

Secretaria de Fiscalização de Pessoal (Sefip).

Trata-se de aposentadorias deferidas pelo Ministério da Saúde sob as seguintes condições:
	Peça
	Beneficiário
	Número do Ato
	Data de Nascimento
	Tipo de Ato e de Aposentadoria
	Vigência
	Enviado ao TCU

	2
	Josimar Fernandes da Silva
	45096/2018
	10/11/1956
	Inicial por Aposentadoria Voluntária
	1º/2/2017
	6/5/2020

	3
	Paulo Silva de Araújo
	58830/2018
	25/1/1951
	Inicial por Aposentadoria Voluntária
	1º/9/2015
	6/5/2020

	4
	Hiran Cunha de Araújo
	64146/2018
	19/6/1949
	Inicial por Aposentadoria Voluntária
	2/3/2017
	7/5/2020

	5
	Francisco Tavares de Souza
	64163/2018
	5/3/1955
	Inicial por Aposentadoria Voluntária
	1º/10/2015
	7/5/2020

	6
	Justino Bezerra Castelo
	16834/2019
	20/7/1953
	Inicial por Aposentadoria Voluntária
	30/4/2013
	8/5/2020

	7
	Genilda Messias de Souza
	50448/2019
	25/1/1956
	Inicial por Aposentadoria Voluntária
	1º/2/2019
	9/5/2020

	8
	Dejair Cosmo Ferraz
	50811/2019
	24/4/1960
	Inicial por Aposentadoria Voluntária
	1º/3/2019
	9/5/2020

	9
	Francisco Laete da Silva
	50814/2019
	9/7/1949
	Inicial por Aposentadoria Voluntária
	1º/3/2019
	9/5/2020

	10
	Sebastião Ferreira Castro
	51518/2019
	27/2/1958
	Inicial por Aposentadoria Voluntária
	1º/3/2019
	9/5/2020

	11
	Expedite Gonçalves da Oliveira
	53424/2019
	6/6/1950
	Inicial por Aposentadoria Voluntária
	1º/3/2019
	9/5/2020

2.	De toda sorte, após a análise final do feito, a Sefip pugnou pela legalidade dos respectivos atos iniciais de aposentadoria.
3.	O MPTCU anuiu parcialmente, contudo, à referida proposta da Sefip, ao destacar a suposta ilegalidade no ato inicial em prol de Paulo Silva de Araújo diante da indevida atualização dos proventos de aposentadoria em nível superior ao índice de reajuste anual fixado para o Regime Geral de Previdência Social (RGPS) , tendo sugerido, assim, a realização de diligência junto ao Ministério da Saúde com vistas à obtenção da correspondente memória de cálculo da atualização dos proventos do aludido interessado.
4.	O TCU pode incorporar o parecer da Sefip a estas razões de decidir, sem prejuízo, todavia, de, desde já, pugnar pela ilegalidade do referido ato em prol de Paulo Silva de Araújo.
5.	Bem se sabe que, em sintonia com o então art. 40, §§ 8º e 17, da Constituição de 1988, os proventos dos servidores federais baseados na EC n.º 41, de 2003, deverão ser atualizados pelos mesmos índices de reajuste fixados para os benefícios do RGPS, nos termos dos arts. 1º, § 1º, e 15 da Lei n.º 10.887, de 2004, ao regulamentar a EC n.º 41, de 2003, estando esse entendimento em consonância com a jurisprudência do Supremo Tribunal Federal - STF, a exemplo do MS 25.871-3.
6.	Ocorre, no entanto, que, a partir da ficha financeira de Paulo Silva de Araújo acostada à Peça 13 (fl. 5) , o MPTCU apontou que os proventos de aposentadoria do aludido interessado seriam superiores ao resultado da atualização dos proventos iniciais sob o valor de R$ 4.947,87 pelo índice anual de reajuste dos benefícios do RGPS, resultando, assim, no indevido pagamento mensal de R$ 367,57 em favor de Paulo Silva de Araújo.
7.	De todo modo, diante da indevida ausência de informações sobre a memória de cálculo da atualização dos referidos proventos, o correspondente ato de aposentadoria padeceria de ilegalidade, não subsistindo a suposta necessidade de o TCU promover a diligência sugerida pelo MPTCU, até porque, diante dessa ilegalidade, o órgão de origem deverá promover a subsequente correção sobre essa ausência de informações, enviando o novo ato à apreciação do TCU.
8.	Diante, enfim, da entrada das aludidas aposentadorias no TCU há menos de 5 anos, não seria necessária a prévia oitiva dos respectivos interessados, estando esse entendimento em plena consonância com a jurisprudência do STF (v.g.: MS-25.116 e MS-25.403) e com a exceção prevista na Súmula Vinculante nº 3 do STF, além de estar em sintonia com a jurisprudência do TCU (v.g.: Acórdão 587/2011-TCU-Plenário, entre outros) .
9.	O TCU deve assinalar a ilegalidade, portanto, do aludido ato inicial de aposentadoria em favor de Paulo Silva de Araújo, negando-lhe o respectivo registro, sem prejuízo de assinalar a legalidade dos demais atos iniciais de aposentadoria para lhes conceder o respectivo registro.
Ante o exposto, pugno pela prolação do Acórdão ora submetido a este Colegiado.
TCU, Sala das Sessões, em tagDataSessao.
Ministro-Substituto ANDRÉ LUÍS DE CARVALHO 
Relator